【裁判字號】    98,訴,1087
【裁判日期】    981104
【裁判案由】    侵權行為損害賠償
【裁判全文】
臺灣臺北地方法院民事判決              98年度訴字第1087號
原      告  丙○○
            丁○○
            乙○○
前列三人共同
訴訟代理人  蕭琪男律師
被      告  甲○○
訴訟代理人  洪三財律師
上列當事人間請求侵權行為損害賠償事件，本院於民國98年10月
19日言詞辯論終結，判決如下：
    主      文
被告應給付原告丙○○、丁○○、乙○○各新臺幣伍拾萬陸仟
佰壹拾捌元、新臺幣肆拾捌萬捌仟柒拾元、新臺幣伍拾萬陸
仟佰壹拾捌元，及自民國九十七年十二月十二日起至清償日止
按年息百分之五計算利息。
原告其餘之訴駁回。
本判決第一項原告丙○○、丁○○、乙○○各以新臺幣壹拾陸萬
元供擔保後得假執行；被告以新臺幣伍拾萬陸仟
佰壹拾捌元為原告呂嘉銀、新臺幣肆拾捌萬捌仟柒拾元為原
告丁○○、新臺幣伍拾萬陸仟佰壹拾捌元為原告乙○○供擔保
後，得免假執行。
原告其餘假執行之聲請駁回。
    事實及理由
壹、程序方面：
一、按因侵權行為涉訟者，得由行為地之法院管轄，民事訴訟法
    第15條第1 項定有明文。本件原告依民法第184 條第1 項前
    段、第191 條之2 前段、第192 條第1 項、第194 條關於侵
    權行為之規定，請求被告負損害賠償責任，且侵權行為地在
    臺北市萬華區○○○路○段，在本院管轄區域內，依首開規
    定，本院自有管轄權。
二、次按，訴狀送達後，原告不得將原訴變更或追加他訴。但請
    求之基礎事實同一者或不甚妨礙被告之防禦及訴訟之終結者
    ，不在此限，民事訴訟法第255條第1項第2款、第7款分別定
    有明文。經查，本件係刑事附帶民事訴訟經刑事庭移送而來
    ，原本僅有原告丙○○一人，並係主張被告未善盡其駕駛人
    應盡之注意義務，過失致原告丙○○之父即訴外人呂義男於
    死，而本於侵權行為之法律關係，請求被告給付新臺幣（下
    同）450 萬元本息，有本院97年度交附民字第269 號及本院
    臺北簡易庭98年度北調字第105 號卷可稽。惟原告於本院民
    國95年5 月7 日具狀主張丁○○、乙○○亦為呂義男之子女
    ，遂追加其等為本案之原告，同時變更及追加訴之聲明，所
    為應受判決項之聲明則為：被告應給付丙○○、丁○○、乙○○各203 萬2898元、198 萬2898元、198 萬2898元之本息
    等情。經核原告所為訴之追加、變更，乃係基於同一事實所
    生侵權行為請求權為之，且不甚妨礙被告之防禦及訴訟終結
    ，雖被告就此表示不同意（見本院卷第75頁），惟揆諸前揭
    法條規定，原告所為訴之變更、追加，仍應予准許。
貳、實體方面：
一、原告起訴主張：
    (一)被告於97年9 月10日晚間9 時23分許，騎乘車牌號碼F2E-
      997 號重型機車，沿臺北市萬華區○○○路○段由北往南
      方向行駛，行經臺北市萬華區○○○路○ 段290 號前時，
      本應注意車前狀況，並隨時採取必要之安全措施，而依當
      時情形，夜間有照明，柏油路面乾燥、無障礙物，視距良
      好，適有呂義男亦未經由行人穿越道而由西向東穿越劃有
      禁止穿越之雙黃線之道路，被告因一時剎閃不及，其所騎
      乘之機車車頭撞擊呂義男，致呂義男頭部倒地，受有中樞
      神經休克、頭部外傷及顱內出血之傷害。被告肇事後，於
      有偵查權限機關發覺其犯罪前，即在現場向前來處理車禍
      事宜之警員自首，並表示接受裁判。惟呂義男經送臺北市
      立聯合醫院和平院區救治後，仍於97年9 月20日上午9 時
      30分許，因急救不治而死亡。又前開事故被告經本院以97
      年度交易字第697 號判處「甲○○因過失致人於死，處有
      期徒刑肆月，如易科罰金，以新臺幣壹仟元折算壹日。」
      。並經臺灣高等法院以98年度交上易字第38號駁回上訴確
      定。
    (二)為此，原告等既為呂義男之子女，爰依侵權行為之法律關
      係，並依民法第184 條第1 項前段、第191 條之2 前段、
      第192 條第1 項、第194 條之規定，請求被告就其過失致
      死行為賠償以下之損害：
      1.醫療費用為1 萬8280元、殯葬費用為98萬416 元。又醫
        療費用及殯葬費用應由原告三人平均分攤，故原告各可
        得向被告請求33萬2898元之金額。
      2.精神慰撫金：
        原告丙○○係高職畢業，任職於嘉禾不動產公司，年收
        入從數十萬元到百萬元不定，自本件事發以來，由送醫
        、到院看顧、目睹慈父撒手人間，哀痛逾恆，身心均受
        有極大苦痛，爰請求170 萬元之精神慰撫金。原告丁○○係五專畢業，任職於國鼎旅行社，年收入百萬元以上
        ，遭逢此變，頓失天倫之樂，並飽受思父之苦，精神痛
        苦應深，爰請求165 萬元之精神慰撫金。原告乙○○係
        台北教育大學畢業，於清水國小附設幼稚園任幼教老師
        ，年收入約50萬元，逢此巨變，父親養育之恩難報，哀
        痛逾恆，蒙受精神上無可彌補鉅大痛苦，爰請求165 萬
        元之精神慰撫金。
      4.承上，被告分別應給付原告丙○○203 萬2898元、丁○○198 萬2898元及乙○○198 萬2898元。
    (三)訴之聲明：
      1.被告應給付原告丙○○、丁○○、乙○○各203 萬2898
        元、198 萬2898元、198 萬2898元，及均自追加起訴狀
        繕本送達翌日起至清償日止，按年息5 ％計算之利息。
      2.願供擔保，以代釋明，請准宣告假執行。
二、被告則以：
    (一)系爭車禍事故發生，係因呂義男未經由行人穿越道違規穿
      越雙黃線道路所致，以致被告無充足之時間可採取適當之
      措施，導致剎閃不急與其互撞，被告就此部分尚無違反相
      關交通法令情事，並已盡相當之注意義務，自應受信賴保
      護原則所保護，不能徒憑該刑事判決認定被告有罪，即遽
      認定被告有過失之處。
    (二)縱認被告對本件車禍事故有過失存在，然被告過失相當輕
      微，且系爭車禍係因呂義男違規穿越馬路所致，顯與有重
      大過失，並應對系爭車禍事故負擔90％以上之過失責任，
      依據民法第217 條規定，被告亦得減免賠償責任。
    (三)被告依過失相抵原則，至多僅負10％之賠償責任，則衡以
      原告之損害高達500 多萬元計，被告僅應負50多萬元之賠
      償責任；況被告機車之強制責任險業已給付保險金151 萬
      7432元予原告，依法應抵扣賠償金額，已足抵扣全部賠償
      金額，被告亦因此免除賠償責任。遑論，系爭車禍事故發
      生後，被告亦因而受有胸壁擦挫傷、疑似肺挫傷、疑似腦
      震盪症狀及多處擦傷，經療養數月始痊癒，其因而遭受支
      出醫療費用、損失工作收入及精神痛苦等損害合計30萬元
      以上，被告自亦得就此損害金額與應賠償原告之金額，為
      主張抵銷。
    (四)原告主張各項損害均未舉證以明其說。加以，原告除經濟
      上不須仰賴呂義男之扶養而可獨立生活外，系爭車禍事故
      發生時呂義男已屆69歲高齡，並曾患肺積水於亞東醫院住
      院治療，明顯健康欠佳，故原告等之精神痛苦應不如幼年
      喪失之深；而被告因本件交通事故受傷，失業在家數月，
      且僅有國中畢業，目前靠打零工勉強維生，家中亦有父母
      、配偶及幼子仰賴其扶養，經濟狀況相當拮据，且其對系
      爭車禍事故發生之可歸責程度亦輕微，原告所請之金額實
      屬過高。
    (五)並聲明：原告之訴及假執行聲請均請駁回；如受不利判決
      ，願供擔保，請准宣告免為假執行。
三、兩造不爭執之事實：
    (一)被告於97年9 月10日晚間9 時23分許，騎乘車牌號碼F2E-
      977 號重型機車，沿臺北市萬華區○○○路○段由北往南
      方向行駛，行經臺北市萬華區○○○路○ 段290 號前時，
      本應注意車前狀況，並隨時採取必要之安全措施，而依當
      時情形，夜間有照明，柏油路面乾燥、無障礙物，視距良
      好，適有呂義男亦未經由行人穿越道而由西向東穿越劃有
      禁止穿越之雙黃線之道路，被告一時剎閃不及，其所騎乘
      之機車車頭撞擊呂義男，致呂義男頭部倒地，受有中樞神
      經休克、頭部外傷及顱內出血之傷害。被告肇事後，於有
      偵查權限機關發覺其犯罪前，即在現場向前來處理車禍事
      宜之警員自首，並表示接受裁判。惟呂義男經送臺北市立
      聯合醫院和平院區救治後，仍於97年9 月20日上午9 時30
      分許，因急救不治而死亡。
    (二)被告自首並經臺北市政府警察局萬華分局報請臺灣臺北地
      方法院檢察署檢察官相驗後偵查起訴，經本院以97年度交
      易字第697 號判處「甲○○因過失致人於死，處有期徒刑
      肆月，如易科罰金，以新臺幣壹仟元折算壹日。」。又檢
      察官經告訴人即原告丙○○之請求，提起刑事上訴，但經
      臺灣高等法院以98年度交上易字第38號駁回上訴確定。
    (三)本件原告為呂義男之子女。
    (四)因本件事故，原告丙○○、丁○○、乙○○三人分別領取
      機車強制責任險金額為50萬元、51萬7432元及50萬元。
四、本件經兩造於本院98年5 月28日言詞辯論期日整理後（見本
    院卷第37頁背），兩造爭執之重點在於：
    (一)被告就本件事故發生是否有過失，而應負擔損害賠償責任
      ？
    (二)如被告應負擔損害賠償責任時，本件原告請求之各項賠償
      金額是否合理有據？
      1.醫療費用18,280元？
      2.殯葬費用980,416元？
      3.精神慰撫金170萬元、165萬元？
    (三)本件呂義男對於事故發生是否與有過失？如有過失為何？
五、現就兩造爭執之重點，析述如下：
    (一)按「因故意或過失，不法侵害他人之權利者，負損害賠償
      責任」、「不法侵害他人之身體、健康、名譽、自由、信
      用、隱私、貞操，或不法侵害其他人格法益而情節重大者
      ，被害人雖非財產上之損害」、「汽車、機車或其他非依
      軌道行駛之動力車輛，在使用中加損害於他人者，駕駛人
      應賠償因此所生之損害」、「不法毀損他人之物者，被害
      人得請求其物因毀損所減少之價額」民法第184 條第1 項
      前段、民法第195 條第1 項前段、第191 條之2 前段、第
      196條分別定有明文。經查，原告主張因被告之過失，致
      發生，原告因此受有前揭損害之事實，經依職權閱本院97
      年度交易字第697 號、98年度交上易字第38號刑事卷宗審
      認屬實，且被告於97年度交易字第697 號刑事審判筆錄業
      已承認其有過失（見該刑事卷宗第14頁），則該部分之事
      實足堪信為真實，揆諸前揭法條規定，被告應即就原告所
      受之損害負賠償責任。
    (二)審酌原告得請求之賠償數額如下：
      1.原告因該次車禍事故，致支出醫療費用1 萬8280元、殯
        葬費用98萬416 元，業據原告提出醫療費用收據及發票
        、殯葬費用收據及發票等為證，被告對該部分原告支出
        之費用均不爭執（見本院卷第94頁背），原告該部分之
        請求應予准許。故原告三人各得向被告請求33萬2898元
        之金額。
      2.原告請求慰撫金部分：
        爰審酌原告係高職畢業，任職於嘉禾不動產公司，年收
        入從數十萬元到百萬元不定；原告丁○○係五專畢業，
        任職於國鼎旅行社，年收入百萬元以上；原告乙○○係
        台北教育大學畢業，於清水國小附設幼稚園任幼教老師
        ，年收入約50萬元，並因此次車禍事故發生，導致其喪
        失父親。加之，被告僅有高職肄業，目前失業在家，靠
        打零工勉強維生，經濟狀況並非富裕，尚有配偶及幼子
        待其扶養。另審酌系爭車禍發生經過、被告之過失程度
        等一切情狀，本院認原告丙○○、丁○○、乙○○得向
        被告請求賠償精神慰撫金170 萬元、165 萬元、165 萬
        元，尚嫌過高，應各以80萬元為適當，超過部分，即無
        理由。
      3.承上，原告三人得請求被告賠償之數額各為113 萬2898
        元（計算式：33萬2898＋80萬＝113 萬2898），並分別
        扣除原告丙○○、丁○○、乙○○已領取強制責任險給
        付之50萬元、51萬7432元及50萬元部分後，應認原告丙○○請求在63萬2898元之範圍、原告丁○○請求在61萬
        466 元之範圍、原告乙○○請求在63萬2898元之範圍，
        為有理由，應予准許，超過該部分之請求，為無理由。
    (三)又被告復抗辯呂義男亦有未經由行人穿越道，而任意違規
      穿越雙黃線道路之過失等情。經查，原告丁○○曾於前開
      刑事案件之訊問筆錄供述：「他要去作資源回收，他是開
      中停在路邊，當時他要跨越馬路去做資源回收」等語（見
      97年度相字第605 號相驗卷宗第33頁），雖原告爭執原告
      丁○○於車禍事故發生並不在現場。惟參酌系爭車禍事故
      之交通事故初步分析研析表所載肇因研判，呂義男涉嫌進
      入道路未確實注意左右來車（見本院臺北簡易庭98年度北
      調字第105 卷第13頁）；再觀之該道路交通事故現場圖，
      系爭車禍事故之發生地點距離行人穿越道57.3公尺，且行
      人之行向係由西向東穿越道路等情（見本院臺北簡易庭98
      年度北調字第105 卷第14頁）；加以，本院97年度交易字
      第697 號刑事判決理由認定：「又被害人未行走行人穿越
      道，即任意穿越劃有禁止穿越之雙黃線之道路，依本案情
      形觀之，雖有重大過失…」、及臺灣高等法院98年度交上
      易字第38號判決理由亦認定：「本案被害人任意穿越道路
      ，亦與有過失…」等語，已足堪認呂義男確實有未遵守交
      通規則任意違規穿越雙黃線道路之過失。從而，呂義男自
      有違其注意義務而與有過失，至為明確。本院依刑事卷附
      相關證物資料，自得逕予認定呂義男違規穿越雙黃線道路
      就系爭車禍事故發生亦有過失存在。經審酌兩造過失情狀
      ，本院認被告應負擔之過失責任為80％。
    (四)綜上所述，原告丙○○得請求之賠償金額應為12萬6580元
      （計算式：63萬2898×80％＝50萬6318，元以下四捨五入
      ，以下同）、原告丁○○得請求之賠償金額為48萬8373元
      （計算式：61萬466元×80％＝48萬8373元）、原告乙○○得請求之賠償金額為50萬6318元（計算式：63萬2898×
      80％＝50萬6318），原告超過此部分金額之請求，為無理
      由，應予駁回。
    (五)至被告另所辯稱其因系爭車禍事故發生，亦受有醫療費用
      支出、收入損失及精神痛苦等計30萬元之損害等情。惟被
      告所受損害既係為供抵銷其損害賠償責任之途，該事實係
      對被告有利之事實，自應由被告負舉證責任，然至本案言
      詞辯論終結前，被告對於該抵銷之數額為何？證據何在？
      均未置一詞，故該部分辯解，並非可取。
六、從而，原告基於侵權行為之法律關係，請求被告給付丙○○
    、丁○○、乙○○各50萬6318元、48萬8373元、50萬6318元
    及自起訴狀繕本送達翌日（原告97年12月11日於本院刑事案
    件審理時，當庭提起刑事附帶民事訴訟時，雖當時僅以丙○○為原告，但觀當時訴之聲明即為450萬元，並以起訴書為
    其事實之主張，雖原告後來追加丁○○與乙○○為原告，但
    請求權基礎事實同一，故被告當庭簽名知悉原告所主張之事
    實，自應以翌日97年12月12日為遲延利息起算日）起算至清
    償日止，按年息5％計算之遲延利息，為有理由，應予准許
    。
    超過該部分及遲延利息之請求為無理由，應予駁回。
七、兩造其餘之攻擊或防禦方法及提出之證據，經本院斟酌後，
    認為均不足以影響本判決之結果，自無逐一詳予論駁之必要
    ，併此敘明
八、假執行之宣告：兩造分別陳明願供擔保，聲請宣告假執行及
    免假執行，經核原告勝訴部分，兩造之聲請均合於法律規定
    ，爰分別酌定相當之擔保金額宣告之；原告其餘假執行之聲
    請，因訴之駁回而失所依據，不予准許。
九、結論：原告之訴為一部有理由、一部無理由，依民事訴訟法
    第79條、第390 條第2 項、第392 條第2 項，判決如主文。
中    華    民    國    98    年    11    月    4    日
                  民事第四庭    法  官  趙子榮
以上正本係照原本作成
如對本判決上訴，須於判決送達後20日內向本院提出上訴狀
中    華    民    國    98    年    11    月    4    日
                                書記官  謝榕芝


司法院資訊處製作；財團法人民間司法改革基金會備份。
